臺灣士林地方法院民事判決　　　　　　　95年度訴字第1260號
原　　　告　麥德系統科技股份有限公司
法定代理人　甲○○
訴訟代理人　丁振發律師
被　　　告　志品科技股份有限公司
法定代理人　乙○○
訴訟代理人　丙○○
上列當事人間請求給付工程款事件，本院於民國96年8 月29 日
言詞辯論終結，判決如下：
    主  文
被告應給付原告新台幣壹佰貳拾柒萬仟壹佰貳拾伍元，及自民
國九十五年九月三十日起至清償日止，按年息百分之五計算之利
息。
訴訟費用由被告負擔。
本判決於原告以新台幣肆拾貳萬元為被告供擔保後，得假執行；
但被告如以新台幣壹佰貳拾柒萬仟壹佰貳拾伍元為原告供擔保
，或將上開金額提存後，得免為假執行。
    事實及理由
一、原告起訴主張：兩造於民國92年6 月23日訂立工程承攬契約
    ，約定由原告施作被告所承攬之訴外人劍度股份有限公司（
    以下簡稱：劍度公司）消防系統工程（下稱：系爭工程）。
    系爭工程業於93年12月28日施作完畢，並於95年3 月25日再
    作確認。劍度公司實際使用系爭工程運作迄今已逾1 年，被
    告卻遲不辦理驗收，致使原告系爭工程尾款新臺幣（下同）
    112 萬8,000 元、追加工程款保留款8 萬4,500 元，迄未獲
    給付。原告於95年6 月5 日以存證信函催告被告於5 日內付
    款，被告則以系爭工程尚須劍度公司驗收合格後始可支付驗
    收尾款，預計95年7 月可完成驗收等語回應。詎劍度公司迄
    今卻仍未辦理驗收，被告亦未給付系爭工程款。因被告故意
    不為驗收，類推適用民法第101 條，應視為期限已屆至。為
    此，依兩造間系爭工程承攬契約法律關係，請求被告給付工
    程尾款112 萬8,000 元、追加工程款之保留款8 萬4,500 元
    ，加計5%營業稅後共計總計127 萬3,125 元。並聲明：(一)被
    告應給付原告127 萬3,125 元，及自支付命令送達翌日起至
    清償日止，按年息5%計算之利息。(二)願供擔保，請准宣告假
    執行。
二、被告則以：系爭工程並非被告故意不為驗收，驗收權限在業
    主，而且消防設備必須經過縣政府消防局核可，核可亦需由
    業主向主管機關申請，被告已積極向目前之業主請求給付。
    又原告另承攬被告所發包之新竹科學園區篤行園區消防工程
    （以下簡稱：篤行工程），卻屢因自身問題未依約施工。兩
    造曾於95年3 月1 日會同清查原告所未完成工項，被告並請
    求原告需依兩造確認之項目、日期修補瑕疵，但原告未依限
    為修補，被告不得已自行找原告之下包商進行施作，被告就
    原告施工之瑕疵，得請求原告減少報酬417 萬5,212 元。篤
    行工程工程總價2,300 萬元，依上開數額減少報酬後，被告
    僅需給付原告1,882 萬4,788 元。被告已給付原告2,088 萬
    3,468 元，已溢付篤行工程報酬205 萬8,680 元，爰將該溢
    付報酬返還請求債權，與原告請求之主張抵銷。並聲明：(一)
    原告之訴及假執行之聲請均駁回。(二)如受不利之判決，願供
    擔保請准宣告免為假執行。
三、兩造不爭執之事實（本院卷(一)第86、87頁本院96年2 月7 日
    言詞辯論筆錄）：
  (一)原告於92年6 月23日承攬被告之系爭工程，約定內容如原證
    1 工作訂單（下稱：系爭承攬契約）所示，業已施作完畢，
    惟業主尚未實際驗收。未加計5%營業稅前，被告依約尚應給
    付原告尾款112 萬8,000 元、追加工程款保留款8 萬4,500
    元。
  (二)原告另承攬被告之篤行工程，內容如原證5 工作訂單所示。
  (三)原告曾於95年4月7日與訴外人保民消防工程企業股份有限公
    司簽立如被證2所示債權讓與契約，並將該內容通知被告。
四、本件經本院依民事訴訟法第271 條之1 準用同法第270 條之
    1 第1 項第3 款規定，整理並協議簡化兩造爭點如下（本院
    卷(一)第87頁、179至180頁 ）：
  (一)被告得否以系爭工程未經業主驗收，拒絕給付本件款項？
  (二)被告得否以兩造間篤行工程，原告承攬工程有瑕疵，依民法
    第494 條規定主張減少報酬，並就減少後對原告之溢付款項
    返還請求權，於本件主張抵銷？抵銷金額為何？
    兩造協議爭點原尚包括：「原告是否已將承攬契約報酬債權
    讓與訴外人保民消防工程企業股份有限公司而不得再向被告
    請求？」。嗣於訴訟進行中，因原告之舉證，被告表示不再
    爭執原告仍為系爭工程款債權債權人之事實。經協議簡化後
    ，兩造同意上開爭執不再列入爭點（本院卷(一)第179 頁）。
五、茲就簡化後之爭點分述如下：
  (一)被告不得以系爭工程未經業主驗收，拒絕給付本件款項。
  1.按當事人預期不確定事實之發生，以該事實發生時為債務之
    清償期者，倘債務人以不正當行為阻止該事實之發生，類推
    適用民法第101 條第1 項規定，應視為清償期已屆至；民法
    第101 第1 項規定，因條件成就而受不利益之當事人，如以
    不正當行為阻其條件之成就者，視為條件已成就。該所謂不
    正當行為，應不僅限於作為，不作為亦屬之，祇須依客觀之
    事實足認該受不利益之當事人，有阻止條件成就之故意，不
    論其係積極的作為防止條件成就，或消極的不作為使條作無
    法成就均屬之（最高法院87年台上字第1205號判例意旨、94
    年台上字第1169號判決意旨參照）。次按債務人之代理人或
    使用人，關於債之履行有故意或過失時，債務人應與自己之
    故意或過失負同一責任，民法第224 條前段定有明文。上開
    規定固係就債之履行所為規範，然就債權債務存續期間，其
    他影響債權債務關係之事實，如債務人有無以不正當行為阻
    止條件成就或期限屆至之行為，基於債務人應就代理人、使
    用人之行為負責之同一規範意旨，應認得類推適用民法第
    224 條之規定，是債務人之代理人或使用人如有故意阻止條
    件成就或期限屆至之行為，亦應認債務人須就該行為負責，
    而有民法第第101 第1 項規定之適用或類推適用。
  2.查系爭契約付款辦法第3 項約定：「驗收款：契約總價10%
    ，業主驗收合格後，月結60天支付」，是兩造應係以「業主
    驗收合格」為系爭工程驗收款給付之清償期。又系爭工程承
    攬契約係成立於兩造間，本應由定作人即被告受領原告之給
    付並踐行工程驗收程序，被告委由業主即訴外人劍度公司或
    其後合併劍度公司之友達光電股份有限公司（以下簡稱：友
    達公司），劍度公司或友達公司就受領原告工程給付及踐行
    工程驗收程序，即為被告之履行輔助人。次查，系爭工程業
    於93年12月28日施作完畢，並由業主實際使用，為兩造所不
    爭執，已如上三(一)所述。又自原告主張之系爭工程完工日93
    年12月28日，確認日95年3 月25日，迄原告於95年8 月25日
    提起本件訴訟止，期間分別已達1 年8 月、6 個月之久，被
    告復未能舉證業主怠於配合驗收有何正當理由，自足認係以
    消極不作為之不正當方式，使兩造約定之「驗收合格」不確
    定清償期無法屆至。又業主劍度公司或友達公司就受領工程
    給付及驗收既為被告之履行輔助人，依上開說明，被告自應
    與自己之行為負同一之責任，視為驗收款清償期已屆至，原
    告自得訴請被告給付。
  (二)被告得以兩造間篤行工程原告應負之瑕疵擔保責任，主張減
    少報酬之數額僅為45萬7,860 元，被告於篤行工程並無溢付
    款返還請求權。
  1.被告就篤行工程得請求減少報酬之瑕疵，係如被證3 （本院
    卷(一)第106-108 頁）所示「未完成工項表」中未打勾之部分
    ：
  (1)按承攬人完成工作，應使其具備約定之品質及無減少或滅失
    價值或不適於通常或約定使用之瑕疵；工作有瑕疵者，定作
    人得定相當期限，請求承攬人修補之，承攬人不於期限內修
    補瑕疵，定作人得解除契約或請求減少報酬，民法第492 條
    、第493 條第1 項、第494 條前段分別定有明文。經查：被
    證3 所示「未完成工項表」均係兩造就篤行工程原告應施作
    之項目，其中未註記打勾的部分，原告並未施作，而係由被
    告另覓下包商施作完畢，為原告所自認（本院卷(一)第180 頁
    、201 頁），是原告就上開工項表未施作完成部分，即有不
    具備約定品質及減少價值之瑕疵，應堪認定。又被告主張就
    上開篤行工程未完成部分，曾於95年3 月1 日會同確認時促
    請原告完成，並於同年4 月11日另以存證信函通知原告於5
    日內進場施工完成修補，該通知已到達原告，原告並未於催
    告期限內完工等事實，有被告所提存證信函在卷可稽（本院
    卷(一)第110-111 頁），原告亦未為爭執，亦堪認為真實。是
    被告就上開原告未施作之瑕疵，主張依民法第494 條規定請
    求減少報酬，自屬有據。
  (2)至被告雖爭執「未完成工項表」註記打勾的項目，才是兩造
    確認原告未完成之項目云云。惟查，上開「未完成工項表」
    係兩造代表戊○○、丁○○於95年3 月1 日會同清查篤行工
    程原告所未完成工項時所簽立。就其意涵，證人即原告代表
    戊○○結證稱：「（本院卷第106-108 頁）那3 張表是被告
    要原告確認還未趕上的進度，被告要我簽名，確認有這些東
    西是未完成的，打勾的部分，印象中是已完成的部分」等語
    （本院卷(二)第12頁）屬實；核與證人即被告當時會勘代表丁
    ○○所證：「95年3 月1 日兩造召開一個工程進度會議，這
    資料是我在會議前兩天至現場確認未完成的事項，我在確認
    完之後，在3 月1 日請原告的工地主任確認是否與事實相符
    ，打勾的部分是原告的工地主任他們認為已經完成的部分，
    當天會議完後，兩造針對打勾的部分再至現場確認，確認的
    結果，確實有部分已經改善，但沒有寫在書面上，也有部分
    沒有改善，沒有改善的部分有備註3 月3 日前要完成，無法
    在3 月3 內完成的有在備註表上標示.. 」 （本院卷(二)第13
    頁）等情相符。是上開「未完成工項表」打勾部分，確係原
    告於95年3 月1 日會勘當時主張已完成之項目，被告代表明
    知原告之主張並在其上簽名，自係對原告主張已有合意，應
    堪信「未完成工項表」打勾部分業經兩造確認業已完工。被
    告於訴訟中復為相異之陳述，主張打勾部分仍未完成，應無
    可採。
  2.上開未完成工項表中未打勾部分之瑕疵，除原告自認部分外
    ，僅限於原告未完成安裝施工之瑕疵，得以安裝工資計算減
    少之報酬，並不包括各該項目所列之設備：
  (1)兩造間就篤行工程約定付款辦法為：「一、預付款15% ，合
    約簽訂並送審通過後，7-14日內電匯。二、進度款75% ，分
    為設備款及工程款兩部分：a.設備款：共NT$14,000,000. -
    ，設備進場前甲方開具設備款75% 之Local L/C 于乙方，乙
    方依實際交貨數量按月押匯。b.工程款：共NT$9,000,000
    .- ， 乙方依實際進度，按月計價75% ，60日電匯。三、驗
    收款10% ，於業主驗收後付款，60日電匯」。而被告業於94
    年11月30日（原告準備書續(四)）狀誤載為同年12月12日）給
    付原告最後一批設備款473 萬9,112 元，且就篤行工程總計
    已給付原告2,088 萬3,468 元，已佔篤行工程總價2,300 萬
    元之90% 以上，是被告應已付訖篤行工程預付款（15%） 及
    包括設備款1,400 萬元、工程款900 萬元在之進度款（75%
    ）。衡諸經驗法則，若非被告已受領原告設備之給付，當無
    慨然給付設備款項之理。
  (2)又證人丁○○證稱：「（問：工程款及設備款的請款方式是
    否不同？）是的」、「（問：設備是否已完全交付？）設備
    進場就可以計價，進場的意思是進到工地的範圍，就可以計
    價，當時是進到原告的庫房」、「（問：原告最後一次交付
    設備給被告是在何時？）被告開信用狀，上面有時間」等語
    。依上開證詞，適足認原告就篤行工程之設備業已「進場」
    ，即已盡交付予被告之責。再者，兩造於95年3 月1 日會同
    清查篤行工程原告未完成工項表上，就未完成項目之備註，
    大部分註明為「未安裝」，而非無該項設備，堪認除原告自
    認之項目外（詳後），兩造間就篤行工程之設備業已交付完
    成，僅原告就未打勾工項並未施作完畢，甚為明確。
  3.原告就其篤行工程所未完成工項，被告得主張減少報酬之數
    額為45萬7,860元。
    原告就篤行工程自認設備未交付或遺失之項目、及上開兩造
    代表確認未施作之部分，就各該項目單價、施工所需時間臚
    列如下，並以每日工資2,000 元，換算施工工資每小時250
    元，衡情均屬合理，且被告未提出對應之參考數額，亦未對
    原告此部分主張為爭執，應堪信原告主張為可採。茲就各項
    目分述如下：
  (1)流進抽水站部分：
    樓層指示燈：200元（200×1＝200，項次貳、１）。
    11/2" 可調壓式消防栓閥：500 元（500 ×1 ＝500 ，項
      次貳、１）。
    11/2" 可調壓式消防栓閥：500 元（500 ×1 ＝500 ，項
      次貳、２）。
    11/2" 可調壓式消防栓閥：500 元（500 ×1 ＝500 ，項
      次貳、３）。
    樓層指示燈（無預埋盒及電源）：1010元（10＋1,000 ＝
      1,010 ，項次貳、４）。
    11/2" 可調壓式消防栓閥：500 元（500 ×1 ＝500 ，項
      次貳、５）。
    照明燈（壁掛）未安裝：700 元（200 ＋500 ＝700 ，項
      次貳、６）。
  (2)停車場棟部分：
    照明燈（壁掛）未安裝：700 元（500 ＋200 ×4 ＝
      1,300 ，項次參、１）。
    出口標示燈：400 元（200 ×2 ＝400 ，項次參、１）。
    遠距麥克風安裝、結線、測試：1,000 元（1,000 ×1＝
      1,000 ，項次參、１）。
    副機安裝、結線、測試：1,000 元（1,000 ×1 ＝1,000
      ，項次參、１）。
    EPS 機櫃組裝：3,000 元（3,000 ×1 ＝3,000 ，項次參
      、１）。
    中繼器置放箱安裝、測試：1,000 元（1,000 ×1 ＝
      1,000 ，項次參、２）。
    遠距麥克風安裝、測試：1,000 元（1,000 ×1 ＝1,000
      ，項次參、２）。
    馬達測試、蓄壓：89,150元（44,575×2 ＝89,150，項次
      參、２）。
    總機安裝、結線、測試（安裝、結線已完成）：2,000 元
      （2,000 ×1 ＝2,000 ，項次參、２）。
  (3)污泥處理房部分：
    遠距麥克風安裝、測試：1,000 元（1,000 ×1 ＝1,000
      ，項次肆、１）。
    副機安裝、結線、測試：1,000 元（1,000 ×1 ＝1,000
      ，項次肆、１）。
    照明燈（壁掛）未安裝：800 元（200 ×4 ＝800，項次
      肆、３）。
  (4)控制中心部分：
    照明燈（壁掛）未安裝：1,000 元（500 ×2 ＝1,000 ，
      項次伍、１）。
    樓層指示燈：1,000 元（1,000 ×1 ＝1,000 ，項次伍、
      ２）。
    P.B.L結線：2,000 元（1,000 ×2 ＝2,000 ，項次伍、
      ３）。
    排煙控制盤安裝、結線：1,000 元（1,000 ×1 ＝1,000
      ，項次伍、３）。
    排煙手動開關：1,000 元（1,000 ×1 ＝1,000 ，項次伍
      、３）。
    總機安裝、結線、測試：3,000 元（3,000 ×1 ＝3,000
      ，項次伍、４）。
    廣播主機安裝、結線、測試：3,000 元（3,000 ×1 ＝
      3,000 ，項次伍、４）。
    EPS 機櫃組裝：3,000 元（3,000 ×1 ＝3,000 ，項次伍
      、４）。
    圖控電腦、印表機：32,650元（32,650×1 ＝32,650，項
      次伍、４）。
  (5)自來水加壓站部分：
    中繼器置放箱安裝、測試：1,000 元（1,000 ×1 ＝
      1,000 ，項次陸）。
    遠距麥克風安裝、測試：1,000 元（1,000 ×1 ＝1,000
      ，項次陸）。
    副機結線、安裝、結線、測試：3,000 元（3,000 ×1＝
      3,000 ，項次陸）。
    馬達測試、蓄壓：0 元（金額已列入(2)計算，項次陸）
      。
  (6)主變電站部分：
    中繼器置放箱安裝、測試：1,000 元（1,000 ×1 ＝
      1,000 ，項次柒）。
    遠距麥克風安裝、測試：1,000 元（1,000 ×1 ＝1,000
      ，項次柒）。
    副機結線、安裝、結線、測試：3,000 元（3,000 ×1＝
      3,000 ，項次柒）。
    防火閘門結線：1,800 元（300 ×6 ＝1,800 ，項次柒）
      。
    綜上，被告就原告承攬篤行工程瑕疵所得請求減少之價金，
    應以上開項目總合即45萬7,860元為當。
  4.被告就篤行工程請求減少價金後，仍無溢付款債權可供其與
    本件系爭工程款主張抵銷。
    依原告之主張，篤行工程報酬總價為2,300 萬元，扣除被告
    得請求減少之報酬45萬7,860 元後，被告應付總額為2,254
    萬2,140 元，被告已給付原告之數額2,088 萬3,468 元，尚
    不及應給付之總額，自無溢付款返還之問題，自亦無從於本
    件系爭工程款主張抵銷。
六、另按攻擊或防禦方法，除別有規定外，應依訴訟進行之程度
    ，於言詞辯論終結前適當時期提出之。當事人意圖延滯訴訟
    ，或因重大過失，逾時始行提出攻擊或防禦方法，有礙訴訟
    之終結者，法院得駁回之。攻擊或防禦方法之意旨不明瞭，
    經命其敘明而不為必要之敘明者，亦同，民事訴訟法第196
    條定有明文。查原告於95年8 月25日即具狀聲請支付命令，
    被告於95年10月18日未附任何理由異議（本院卷(一)第34頁）
    ；嗣經本院於同年12月26日命其就原告所提準備書狀提出答
    辯狀，被告於96年1 月12日所提答辯狀，泛言原告施作之篤
    行工程未完工，並未就該等事實欲為何種法律上之抗辯具體
    陳明（本院卷(一)第71至73頁）。迄本院96年2 月7 日言詞辯
    論期日，經本院行爭點整理程序後，始表明欲就篤行工程部
    分主張抵銷，然仍未就主張抵銷之具體數額、計算方式及法
    律依據為任何陳述，僅表明相關抵銷部分再行整理（本院卷
    (一)第88頁）。嗣被告遲誤本院96年3 月30日言詞辯論期日，
    經本院於同日發函通知應於10日就抵銷抗辯為具體之主張及
    抗辯，被告雖於同年4 月14日提出答辯狀，內容仍未具體主
    張（本院卷(一)第100-102 頁）。本院乃於96年4 月25日言詞
    辯論期日，命被告應於96年5 月15日前提出抵銷抗辯所依據
    之法律關係（具體條文依據）及主張抵銷之數額，逾期即認
    逾時提出攻擊防禦方法。被告於96年5 月15日提出民事答辯
    續(一)狀，提出如上二所示之抵銷抗辯內容，固無不合。惟被
    告另於96年5 月30日另於前開抗辯內容外，另提民事答辯續
    (二)狀再行提出其他項目之抵銷抗辯，已逾本院所定及被告訴
    訟代理人承諾之提出期限，本院認應屬被告重大過失逾時提
    出之防禦方法，且有礙訴訟之終結，業經本院於96年5 月30
    日以言詞駁回被告此一新抗辯之提出，自不予審酌。
六、末按給付無確定期限者，債務人於債權人得請求給付時，經
    其催告而未為給付，自受催告時起，負遲延責任。其經債權
    人起訴而送達訴狀，或依督促程序送達支付命令，或為其他
    相類之行為者，與催告有同一之效力；遲延之債務，以支付
    金錢為標的者，債權人得請求依法定利率計算之遲延利息，
    民法第229 條第2 項、第233 條第1 項前段分別定有明文。
    又應付利息之債務，其利率未經約定，亦無法律可據者，週
    年利率為百分之五，亦為同法第203 條所明定。本件被告尚
    積欠原告工程尾款112 萬8,000 元、追加工程款之保留款8
    萬4,500 元，加計5%營業稅後共計總計127 萬3,125 元，依
    約被告應於「業主驗收合格」之不確定期限屆至後支付，因
    上開不確定期限業於原告起訴前因被告履行輔助人不當行為
    視為業已屆至均經本院認定如上，從而，原告本於兩造間系
    爭承攬契約法律關係，訴請被告給付127 萬3,125 元，及自
    支付命令送達翌日即96年9 月30日起至清償日止，按年息百
    分之五計算之利息，為有理由，應予准許。
七、兩造陳明願供擔保，聲請宣告假執行或免為假執行，經核合
    於法律規定，爰分別酌定相當之擔保金額宣告之。
八、本件事證已臻明確，其餘兩造主張、陳述暨所提之證據，經
    審酌均與本院前揭判斷不生影響，爰不一一詳予論述，附此
    敘明。
九、據上論結，原告之訴為有理由，並依民事訴訟法第78條、第
    390 條第2 項、第392 條第2 項，判決如主文。
中　　華　　民　　國　　96　　年　　9 　　月　　14　　日
                  民事第二庭  法　官  王本源
以上正本證明與原本無異。
如對本判決上訴，須於判決送達後20日內向本院提出上訴狀。
中    華    民    國    96    年    9     月    21    日
                              書記官  陳淑女
